【裁判字號】    98,上訴,814
【裁判日期】    981001
【裁判案由】    傷害致重傷
【裁判全文】
臺灣高等法院臺南分院刑事判決      98年度上訴字第814號
上  訴  人
即  被  告  乙○○
選任辯護人  陳中堅  律師
上列上訴人因傷害致重傷案件，不服臺灣雲林地方法院98年度簡
上字第16號中華民國98年6月24日第一審判決（起訴案號：臺灣
雲林地方法院檢察署98年度調偵字第335號），提起上訴，本院
判決如下：
    主  文
原判決撤銷。
乙○○傷害人之身體，因而致人於重傷，處有期徒刑壹年陸月。
    事  實
一、乙○○於民國（下同）97年7月13日下午7時許，在雲林縣斗
    南鎮林子里13號前，因不滿丙○○嘗試發動機車產生噪音，
    而與之發生爭執，明知丙○○以前因左眼白內障手術，留有
    殘疾，客觀上應能預見毆打人之臉部靠近眼睛處，可能會傷
    及眼睛，影響眼睛視力，主觀上竟未預見，竟基於傷害人身
    體之犯意，而以拳頭毆打丙○○之臉部靠近左眼睛處，致丙○○受有左眼前房出血、玻璃體出血，左眼虹膜斷裂併人工
    水晶體脫位及左眼視網膜剝離，其左眼視力不達萬國視力表
    0.01（眼前40公分可辨手動），視力無法恢復，已達嚴重減
    損一目視能之重傷害。
二、案經丙○○訴由雲林縣警察局斗南分局報告臺灣雲林地方法
    院檢察署檢察官偵查後聲請簡易判決處刑。
    理  由
甲、程序部分：
    一、按被告以外之人於審判外之言詞或書面陳述，除法律有
        規定者外，不得作為證據。又被告以外之人於審判外之
        陳述，雖不符前4條之規定，而經當事人於審判程序同
        意作為證據，法院審酌該言詞陳述或書面陳述作成時之
        情況，認為適當者，亦得為證據。當事人、代理人或辯
        護人於法院調查證據時，知有第159條第1項不得為證據
        之情形，而未於言詞辯論終結前聲明異議者，視為有前
        項之同意。刑事訴訟法第159條第1項、第159條之5定有
        明文。查丙○○於警訊之筆錄，雖係審判外之言詞陳述
        ，惟被告及檢察官於原審審理時同意作為證據，且未於
        言詞辯論終結前聲明異議，自有證據能力，得為本案證
        據。
    二、丙○○之財團法人佛教慈濟綜合醫院大林醫院97年7月
        14日診字第Ｚ000000000號、98年1月7日診字第Ｚ0000000
        00號、98年1月7日診字第Ｚ000000000號醫療診斷證明書
        各1份（上稱第一部分）、丙○○之天主教福安醫院98
        年3月4日之乙種診斷證明書、國立臺灣大學醫學院附設
        醫院雲林分院98年3月2日台大雲分醫事字第0980001332
        號函、告訴人丙○○之病歷資料影本、財團法人佛教慈
        濟綜合醫院大林分院98年3月11日慈醫大林文字第98018
        2號函、告訴人丙○○之病情說明書、病歷影本、天主
        教福安醫院98年3月20日（九八）福醫字第0011號函、
        告訴人丙○○病歷、財團法人長庚紀念醫院嘉義分院98
        年3月26日（98）長庚院嘉字第00324號函、告訴人丙○○病歷影本各1份，係屬從事業務之人於業務上所製作
        之紀錄文書，並無顯不可信之情況，且被告及檢察官未
        於言詞辯論終結前聲明異議，自得作為證據。
乙、實體部分：
    一、訊據上訴人即被告乙○○固不否認於上開時、地與告訴
        人丙○○發生爭執，惟辯稱：當天因告訴人丙○○之機
        車無法發動，伊好意要幫告訴人發動車子，引起告訴人
        不悅將伊推開，伊僅伸手擋住，或許擋開時不小心傷到
        告訴人臉部，並非以拳頭故意毆打告訴人，再者告訴人
        先前左眼已經開過白內障手術，難謂其視網膜剝離與被
        告揮擋之行為有何因果關係，伊並無故意傷害或傷害致
        重傷之犯行等語。
    二、查告訴人丙○○前因後囊性白內障，於86年6月11日接
        受左眼白內障摘除併人工水晶體植入，當時視力為0.7
        ，被告於97年7月13日下午7時許，在雲林縣斗南鎮林子
        里13號前，與告訴人丙○○發生爭執，而有肢體衝突，
        丙○○因此受有左眼前房出血、結膜撕裂傷、結膜下出
        血、眼瞼挫傷，其於97年7月13日、97年7月14日、97年
        7月15日至財團法人佛教慈濟綜合醫院大林分院就診，
        復於97年7月16日、97年7月21日至天主教福安醫院就診
        ，左眼前房仍蓄血，視力無光感至略有光感，再於97年
        7月22日至臺灣大學醫學院附設醫院雲林分院就診，因
        左眼前房及玻璃體出血，出血遲不吸收，並疑似視網膜
        剝離之狀況，並於97年9月8日住院接受左眼玻璃體切除
        、鞏膜扣環植入及縫合式人工水晶體植入手術，手術發
        現左眼前房及玻璃體出血、左眼虹膜斷裂併人工水晶體
        脫位及左眼視網膜剝離等多重傷害，於97年9月16日出
        院，左眼以矽油填充維持視網膜之復位，但其左眼視力
        不達萬國視力表0.01（眼前40公分可辨手動），視力無
        恢復之可能，已達嚴重減損一目視能之事實，業據丙○○於警訊時指述明確（警卷第1至3頁），並有丙○○之
        財團法人佛教慈濟綜合醫院大林醫院97年7月14日診字
        第Ｚ000000000號、98年1月7日診字第Ｚ000000000號、98
        年1月7日診字第Ｚ000000000號醫療診斷證明書（警卷第
        9頁、原審卷第69頁至第70頁）、丙○○之天主教福安
        醫院98年3月4日之乙種診斷證明書（原審卷第72頁）各
        1份、照片4張（警卷第10頁至第11頁）、國立臺灣大學
        醫學院附設醫院雲林分院98年3月2日台大雲分醫事字第
        0980001332號函、告訴人丙○○之病歷資料影本（原審
        卷第33頁至第49頁）、財團法人佛教慈濟綜合醫院大林
        分院98年3月11日慈醫大林文字第980182號函、告訴人
        丙○○之病情說明書、病歷影本（原審卷第54頁至第65
        頁）、天主教福安醫院98年3月20日（98）福醫字第001
        1號函、告訴人丙○○病歷（原審卷第74頁至第102頁）
        、財團法人長庚紀念醫院嘉義分院98年3月26日（98）
        長庚院嘉字第00324號函、告訴人丙○○病歷影本（原
        審卷第103頁至第107頁）各1份在卷可憑，復為被告所
        不否認，此部分事實，應可以認定。
    三、本案應審究者為被告是否有以傷害之意思，故意毆打告
        訴人丙○○之眼臉部而已，經查：
        (一)據告訴人丙○○於警訊時指稱：「我於97年7月13
            日下午7時，在我住宅前遭乙○○毆打」、「因我
            當時在整理機車、發動引擎，乙○○當時喝酒醉後
            ，即跑過來對我大聲叫罵（你機車不能發動，你這
            樣一直發動吵鬧），便用手毆打我的左眼致我倒地
            ，左眼、右腳、右手等處受傷」、「左眼前房出血
            、結膜撕裂傷、結膜下出血、眼瞼挫傷、右手、腳
            擦傷」（詳警卷第2頁）。於原審審理時亦供稱：
            「我就是機車休息二、三天沒有騎，牽到外面，被
            告從外經過，他說你機車不能發動，吵什麼，沒有
            說什麼就用手打我眼睛，我就馬上去派出所報警，
            警察叫我趕快去看醫生」、「我在家發動機車，發
            不動，被告喝醉從馬路到我家門口，就對我說機車
            發動不了在那邊吵什麼，說出來出來，就出手用拳
            頭打我一下，我就往後倒下，我之後起來，我說我
            眼睛流血，我一直哭，之後我打電話叫警察來，之
            後警察來問我是誰打我，我說被乙○○打的，警察
            說我眼睛流血去讓醫師看比較重要」 (詳原審卷第
            22頁、第127頁、第128頁)，且被告亦坦承：告訴
            人丙○○喝酒不讓我幫助發動機車，就出手推打我
            ，我為自衛也出手架開推過去 (詳警卷第5頁、第
            126頁)，另被告聲請傳訊之證人甲○○於本院審理
            時亦證稱：「丙○○機車發不動，乙○○說要過去
            幫忙，我看到丙○○與乙○○二人用手撥來撥去，
            後來丙○○跌倒」 (詳本院98年9月24日筆錄)，顯
            見被告與丙○○係互毆，應屬故意毆打告訴人，並
            非過失犯罪，應可認定。
        (二)據告訴人於案發後所提出之之照片顯示（附於警卷
            第10頁下方，在醫院所拍攝），可見告訴人左臉靠
            近眼睛下方處發紅腫起，且其左眼眼頭處及左眼睛
            至下眼瞼均有血流出，而流到告訴人左眼眼袋上，
            而並無眼瞼或臉頰遭刮傷之傷痕；再依97年7月14
            日診字第Ｚ000000000號醫療診斷證明書所記載診斷
            為：「左眼前房出血、結膜撕裂傷、結膜下出血、
            眼瞼挫傷。」亦無刮傷等尖銳物品所致之傷勢，顯
            見告訴人上開傷勢應非如被告所言「指甲可能不小
            心劃到」云云，而應係鈍力所致，也就是應係外力
            直接加諸在告訴人臉部靠近左眼睛處，即被告以拳
            頭直接毆打告訴人上開部位所致。從而被告辯稱：
            「手不小心揮到」云云，核與告訴人受傷情節不符
            ，亦難認採信。故被告確有以手故意毆打告訴人之
            犯行，應可認定。
        (三)至被告聲請傳訊之證人甲○○、戊○○雖證稱：當
            天下午丙○○有喝酒，但甲○○證稱：其與戊○○
            、丙○○共同喝一瓶鹿茸酒，丙○○約喝一杯鹿茸
            酒八分滿，另喝一瓶啤酒。但戊○○卻證稱：丙○○自己喝一瓶鹿茸酒，後來又買一瓶啤酒，2人所
            述不符 (詳本院98年9月24日筆錄)，尚難為被告有
            利之證明，並予敘明。
    四、被告以拳頭毆打告訴人上開部位，與告訴人最終左眼視
        力嚴重減損之重傷害結果間，有相當因果關係：查國立
        臺灣大學醫學院附設醫院雲林分院98年3月2日台大雲分
        醫事字第0980001332號函說明二、有關病患丙○○之病
        情回覆如下：「病人係於97年7月22日來原審眼科初診
        ，當時其主訴為左眼10天前被拳頭鈍擊之後視力嚴重受
        損，當天於原審測得之視力為眼前20公分處可辨手動（
        萬國視力表視力小於0.01）。檢查發現左眼內前房及玻
        璃體出血，於後續門診追蹤時，因出血遲不吸收且B型
        超音波顯示，疑似視網膜剝離之狀況，故為其住院手術
        ，術後持續至原審門診追蹤。由於眼內多重構造損傷嚴
        重且視網膜剝離，故術後視力僅達眼前40公分處可辨手
        動（萬國視力表視力小於0.01，97年10月8日測量）。
        如前面病程摘要所述，自97年7月22日至97年12月26
        日，病人在本院門診追蹤共9次，並曾住院接受手術（
        如之前診斷書紀錄），其病變係因外力所致。術前初診
        視力為眼前20公分可辨手動，術後視力為眼前40公分可
        辨手動（均小於0.01）。手術發現左眼前房及玻璃體出
        血，左眼虹膜斷裂併人工水晶體脫位及左眼視網膜剝離
        等多重傷害。病人目前左眼以矽油填充維持網膜之復
        位但因損傷過於嚴重，視力已達單眼嚴重減損之程度。
        視力不達萬國視力表0.01之程度。依學理而言，將來視
        力無恢復正常之可能。病人左眼視力受損之狀況，係
        因外力撞擊所造成，且病人先前已接受白內障手術，故
        撞擊後傷害相當嚴重。至於是否為97年7月13日下午7時
        受外力撞擊所導致，由於病人於97年7月22日才來原審
        就診，故傷害之發生時間無法確定，但由外力撞擊所導
        致乃確定之病因，並非其他原因所造成」（附於原審卷
        第33頁至第34頁）、財團法人佛教慈濟綜合醫院大林分
        院98年3月11日慈醫大林文字第980182號函、告訴人丙○○之病情說明書記載：「主訴：左眼遭外力撞擊。
        診斷：左眼前房出血、結膜撕裂傷、結膜下出血、眼
        瞼挫傷。本次查詢病症之治療經過（檢查結果、手術
        、治療）：患者於97年7月13日，21：05來院急診並會
        診眼科，當時左眼有前房出血，左眼視力為可見光覺，
        後續於97年7月14日、97年9月3日來院門診，後續患者
        至他院治療，於98年1月7日來院眼科門診，當日視力為
        左眼辨手動40公分。視力是否可恢復應詢問為患者進行
        手術治療之醫院及醫師；至於97年7月13日急診當日左
        眼之受損應為外力撞擊所致，患者是於97年7月13日21
        ：05至本院急診掛號，詳細發生時間並無法判定」（附
        於原審卷第54頁至第55頁）、天主教福安醫院98年3月
        20日（98）福醫字第0011號函說明：「病人丙○○先生
        於82年12月20日起就在本院就診，當時為慢性結膜炎、
        老花眼，兩眼眼球正常，視力尚可無不良抱怨，至86年
        6月7日再次門診發現後囊性白內障，並於86年6月11日
        接受左眼白內障摘除併人工水晶體植入，術後無不良併
        發症，病人於91年7月8日再次接受右眼白內障摘除併人
        工水晶體植入，病人術後視力均能達0.7單眼視力。病
        人術後仍有繼續追蹤，無特別病變。94年9月16日發現
        併右眼壓高，治療無惡化現象，至97年4月16日仍有繼
        續門診追蹤，於97年7月16日門診左眼前房出血視力無
        光感，97年7月21日再次門診，病人覺得有點光感，但
        前房仍蓄血，無法做眼底檢查，97年8月9日再次至門診
        檢查血塊仍在但無光感，98年3月4日再次門診，病人左
        眼已在別家醫院接受血塊清除手術，但因外傷引起視網
        膜受損，視力無進步的現象，將來視力已無恢復正常之
        可能，視力已達嚴重減損併毀敗視能」（附於原審卷第
        74頁）。依上述醫院回函說明，均可見告訴人左眼前已
        因接受白內障手術，因而遭受撞擊時傷害相當嚴重，而
        該外力撞擊為告訴人左眼眼房及玻璃體出血，左眼虹膜
        斷裂併人工水晶體脫位及左眼視網膜剝離等多重傷害，
        最終其左眼視力僅達眼前40公分處可辨手動（萬國視力
        表視力小於0.01）結果之確定病因，可以認定。則若無
        被告以拳頭毆打告訴人之臉部靠近左眼睛處，告訴人應
        不致受有前述傷害，以致最終左眼視力嚴重減損之後果
        ；再者，以一般男人拳頭之外力毆打曾經開過白內障手
        術之眼睛附近，通常會導致其眼睛受傷甚至視力嚴重減
        損之後果，自有相當性，而有相當因果關係甚明。
    五、按刑法第277條第2項後段之傷害致重傷罪，係對於犯普
        通傷害罪致發生重傷結果所規定之加重結果犯，依同法
        第17條規定，以行為人能預見其重傷害結果之發生而不
        預見為要件，此所謂「能預見」，係指客觀情形而言，
        與加害人本身主觀上有無預見之情形不同。倘加害人主
        觀上已有預見，而結果之發生又不違背其本意時，則屬
        刑法第13條第2項所規定「間接故意」之範疇，無復論
        以加重結果犯之餘地。因此，加害人對於結果之發生「
        客觀上」能否預見、「主觀上」是否不預見，以及該項
        結果之發生有無違背其本意，均與加害人應負何種刑責
        之判斷攸關。而所謂「客觀上能預見」係指一般心智正
        常者，依其智識經驗，客觀上得以預見其行為將導致一
        定之結果而言（最高法院96年度台上字第6165判決、96
        年度台上字第6248號判決意旨參照）。依目前卷證所示
        ，固然難以認定被告係出於重傷害之犯意而為本案犯行
        ，然被告於原審98年6月8日審理時自承其於案發幾年之
        前就已經聽說告訴人左眼曾經做過白內障手術（詳原審
        卷第127頁），則其客觀上自能預見以拳頭毆擊告訴人
        臉部靠近左眼睛處，很可能造成當時65歲年事已高，且
        左眼開過刀相當脆弱之告訴人，因而發生左眼視力嚴重
        減損之後果，而主觀上未預見，仍出於傷害人身體之犯
        意，以拳頭毆擊其臉部靠近左眼之處，導致告訴人發生
        左眼視力嚴重減損之後果，應屬因其傷害之行為，發生
        重傷害之結果，為傷害致重傷無誤。
    六、再按稱重傷者，謂下列傷害：毀敗或嚴重減損一目或二
        目之視能，刑法第10條第4項第1款定有明文。查告訴人
        左眼視力未達0.01（眼前40公分處可見手動），且無恢
        復之可能，已達視力嚴重減損之程度，自屬重傷害無疑
        。被告乙○○傷害人之身體，因而致人於重傷，核其所
        為，係犯刑法第277條第2項後段傷害人之身體致重傷罪
        。
    七、原審以被告罪證明確，予以論罪科刑，固非無見。惟查
        被告與告訴人間，並無仇怨，業據告訴代理人即告訴人
        之女丁○○供明在卷 (詳原審卷第128頁)，僅因發動機
        車之細故發生糾紛，而犯本案，事後已達成和解，告訴
        人亦表明不再追究，有丙○○98年9月8日之撤回告訴狀
        及臺灣雲林地方法院98年度訴字第45號和解筆錄附卷可
        查，原審對被告犯罪所生之損害及犯罪後之態度，不及
        審酌，仍處重刑，尚有未合。被告部分上訴意旨，認僅
        犯過失傷害人之身體致重傷罪，並非犯傷害人之身體致
        重傷罪，雖不足取，但原判決既有前述可議之處，即屬
        無可維持，應由本院撤銷改判，爰審酌被告主觀上僅有
        傷害之意思，不預見會造成此重傷害之結果，其犯罪之
        動機尚非重大，且事後已達成和解，告訴人亦表明不再
        追究等一切情狀，其犯罪情狀顯可憫恕，本院認量處最
        低度刑仍嫌過重，爰以刑法第59條規定，減輕其刑，並
        量處有期徒刑一年六月，以示懲戒。
丙、據上論斷，依刑事訴訟法第369條第1項前段、第364條、第
    299條第一項前段、刑法第277條第2項後段、第59條，判決
    如主文。
本案經檢察官江守權到庭執行職務
中    華    民    國    98    年    10    月    1     日
                  刑事第五庭    審判長法  官  楊明章
                                      法  官  蔡美美
                                      法  官  戴勝利
以上正本證明與原本無異。
如不服本判決應於收受送達後10日內向本院提出上訴書狀，其未
敘述上訴理由者，並得於提起上訴後10日內向本院補提理由書（
均須按他造當事人之人數附繕本）「切勿逕送上級法院」。
                                      書記官  陳淑貞
中    華    民    國    98    年    10    月    1     日
附錄：本案論罪科刑法條：
刑法第277條：傷害人之身體或健康者，處3年以下有期徒刑、拘
             役或1千元以下罰金。
             犯前項之罪因而致人於死者，處無期徒刑或7年以
             上有期徒刑；致重傷者，處3年以上10年以下有期
             徒刑。


司法院資訊處製作；財團法人民間司法改革基金會備份。
